臺灣高等法院臺中分院民事判決
111年度上字第220號
上  訴  人  張玉枝  
訴訟代理人  邱奕賢律師                      
複  代理人  江佳憶律師                    
被  上訴人  蕭釗炳  
上列當事人間請求清償借款事件，上訴人對於中華民國111年3月
3日臺灣臺中地方法院110年度訴字第2995號第一審判決提起上訴
，本院於111年6月21日言詞辯論終結，判決如下：
    主  文
原判決關於駁回上訴人後開第二項之訴部分，及該部分假執行之
聲請，暨訴訟費用之裁判均廢棄。
被上訴人應給付上訴人新臺幣2,772,243元，及自民國110年11月
20日起至清償日止，按年息百分之五計算之利息。
其餘上訴駁回。
第一、二審（減縮部分除外）訴訟費用，由被上訴人負擔百分之
九十八，餘由上訴人負擔。
本判決所命給付部分，於上訴人以新臺幣924,000元供擔保後得
假執行，但被上訴人如以新臺幣2,772,243元預供擔保，得免為
假執行。
    事實及理由
壹、程序方面：
    按在第二審為訴之變更或追加，非經他造同意不得為之。但
    請求之基礎事實同一、擴張或減縮應受判決事項之聲明者，
    不在此限，民事訴訟法第446條第1項但書、第255條第1項第
    2款、第3款定有明文。經查，上訴人於本院請求被上訴人給
    付新臺幣（下同）2,921,710元本息（見本院卷第39頁），
    嗣於民國111年6月21日言詞辯論期日主張被上訴人應給付2,
    820,726元本息（見本院卷第56頁），核係本於上訴人主張
    後述消費借貸之同一基礎事實，而減縮其應受判決事項之聲
    明，依上開規定，應予准許。　
貳、實體方面：
一、上訴人主張：被上訴人於如本判決附表（下稱附表）所示時
    間，陸續向伊調借如附表所示借款金額合計2,921,710元，
    伊於預扣月利率百分之3之利息後，已以現金交付借款，被
    上訴人則交付由其弟甲○○擔任法定代理人之乙○科技工業有
    限公司（下稱乙○公司）所簽發、經被上訴人背書之如附表
    所示支票予伊以為擔保。詎伊屆期提示前揭支票，均因存款
    不足遭退票，嗣經伊限期催告還款，被上訴人卻藉詞推諉，
    是伊自得依民法第478條之規定，請求被上訴人如數清償給
    付等情。爰提起本訴（原審為上訴人敗訴之判決，上訴人聲
    明不服，提起上訴）。並上訴聲明：(一)原判決廢棄。(二)
    被上訴人應給付上訴人2,820,726元，及自起訴狀繕本送達
    翌日起至清償日止，按年息百分之5計算之利息。(三)願供
    擔保請准宣告假執行。
二、被上訴人則以：伊否認兩造間有借貸關係。伊向上訴人調借
    系爭款項時，已表明係伊胞弟甲○○要借款，與伊無關，故係
    以甲○○之乙○公司所簽發之支票調借，又因上訴人表示其不
    認識甲○○，要求伊背書，伊始依其要求而背書等語，資為抗
    辯。並答辯聲明：上訴駁回；如受不利判決，願供擔保請准
    宣告免為假執行。
三、得心證之理由：
(一)上訴人主張被上訴人於如附表所示之時間向伊調借款項，伊
    於預扣如附表所示借款金額月息百分之3之利息後，將其餘
    現金交付被上訴人，被上訴人則交付由乙○公司所簽發並經
    其背書如附表所示之支票予上訴人，經屆期提示後均未獲付
    款等情，業據提出支票及退票理由單影本等件為證（見原審
    卷第27至43頁，本院卷第67至73頁），且為被上訴人所不爭
    執（見原審卷第94、116至117頁，本院卷第40、56至57頁）
    ，堪信上訴人上開主張為真實。
(二)按稱消費借貸者，謂當事人一方移轉金錢或其他代替物之所
    有權於他方，而約定他方以種類、品質、數量相同之物返還
    之契約。民法第474條第1項定有明文。是以消費借貸，因交
    付金錢之原因多端，除有金錢之交付外，尚須本於借貸之意
    思而為交付，方克成立。倘當事人主張與他方有消費借貸關
    係存在者，自應就該借貸意思互相表示合致及借款業已交付
    之事實，均負舉證之責任，其僅證明有金錢之交付，未能證
    明借貸意思表示合致者，仍不能認為有該借貸關係存在（最
    高法院81年度台上字第2372號、98年度台上字第1045號判決
    意旨參照）。而借用人向貸與人所述借用金錢之緣由，是否
    屬實，借用人就其所借得之金錢作何用途，均與消費借貸契
    約之成立無關。準此，如當事人主張有金錢借貸關係存在，
    須就其發生所須具備之特別要件即金錢之交付與借貸意思表
    示相互一致負舉證責任。本件上訴人主張被上訴人於附表所
    示時間向其借款，而被上訴人固不爭執上訴人有交付借款之
    事實，然否認兩造間有消費借貸之合意，並以前詞置辯，則
    上訴人自應就兩造間就系爭借款有借貸意思表示合致之有利
    於己事實，負舉證責任。
(三)上訴人主張被上訴人於附表所示時間向伊調借款項之事實，
    為被上訴人所不爭執（見原審卷第94頁），然辯稱伊向上訴
    人調借系爭款項時，已表明係伊胞弟甲○○要借款云云。經查
    ，依兩造LINE對話紀錄所示，被上訴人係於110年1月17日向
    上訴人傳送包括如附表編號2所示支票在內之3張不同支票後
    表示：「阿嫂明天幫『我』換支票...謝謝」等語（見原審卷
    第23頁），係以被上訴人本人名義對上訴人為借貸意思表示
    之要約，且並非僅提出其胞弟甲○○經營之乙○公司所簽發之
    支票對上訴人為調現之請求，尚包括其他發票人所簽發之客
    票，要難僅擇其一逕認係甲○○或由被上訴人代其向上訴人為
    借貸意思表示之要約。被上訴人固又於110年3月2日向上訴
    人傳送如附表編號3所示支票、工廠照片後表示：「我弟的
    公司」等語（在原審卷第25頁），然並未表明係甲○○要借款
    等語，被上訴人單方所傳送之工廠照片及上開說明，無非係
    為取信上訴人就上開支票作為借款清償擔保之票信狀況，尚
    難遽認即係甲○○或由被上訴人代其向上訴人為借貸意思表示
    之要約。上開對話內容均未表明被上訴人係為其弟甲○○而為
    系爭借款，均由被上訴人本人向上訴人提出借款請求。況證
    人甲○○於原審證稱：伊沒有向上訴人借過錢，因為公司周轉
    上有問題，透過被上訴人幫伊調現，調現的對象伊不清楚；
    伊會開乙○公司的支票給被上訴人去換現金，被上訴人會將
    預扣利息後的現金交給伊；伊沒有提供過公司任何資料讓金
    主審核，也沒有金主跟伊要求要提供任何資訊；伊之前不知
    道金主有誰，金主有要求被上訴人在伊開的支票上背書，因
    為金主不認識伊，後來才知道被上訴人是去向上訴人借等語
    （見原審卷第110至115頁）。且被上訴人亦不爭執其有向上
    訴人洽借系爭借款之事，顯見實際與上訴人洽商系爭借款者
    為被上訴人，並非甲○○。衡諸上訴人所出借之系爭款項數額
    非寡，借貸次數亦有3次之多，被上訴人復自陳伊認識上訴
    人很久了，伊與上訴人是長期往來之廠商，上訴人不認識甲
    ○○，所以甲○○透過伊向上訴人借錢等語（見原審卷第95頁，
    本院卷第57頁）；則上訴人與甲○○互不認識，雙方並無任何
    信賴基礎，上訴人自不了解其信用狀況如何，應無貿然將系
    爭款項貸與甲○○之理，而徒增催討無著之風險。從而難認上
    訴人與甲○○間就系爭借款有何互為借貸意思表示之事實。
(四)且按在票據上簽名者，依票上所載文義負責；背書人應照支
    票文義擔保付款責任；又發票人、承兌人、背書人及其他票
    據債務人，對於執票人連帶負責，票據法第5條第1項、第29
    條第1項、第39條、第96條第1項、第144條分別定有明文。
    經查，本件既由被上訴人親向上訴人洽商借款、收受借款及
    交付附表所示支票，被上訴人且於其所交付用以擔保清償借
    款之支票上背書，並自陳其係應上訴人之要求而為背書等語
    （見原審卷第95頁，本院卷第40頁），足見被上訴人於附表
    所示支票上所為背書行為，係對上訴人就其所交付之借款為
    擔保清償之意，以增加擔保責任取信於上訴人，而由上訴人
    當面如數交付借款予被上訴人，則兩造間就系爭借款互為借
    貸之意思表示合致而成立消費借貸法律關係，應堪認定。被
    上訴人雖辯稱其係持甲○○以乙○公司名義簽發之支票向上訴
    人借款，並非伊公司的票等語；然支票乃文義證券及無因證
    券，證券上之權利義務悉依證券上所載文句而決定其效力，
    從而支票上權利，依支票文義而發生，與其基礎之原因關係
    各自獨立，支票上權利之行使不以其原因關係存在為前提，
    尚難僅以被上訴人交付上訴人作為借款擔保之客票係由甲○○
    以乙○公司名義所簽發，即遽認其基礎原因關係係存在於上
    訴人與甲○○之間，該客票尚非不得為兩造間成立系爭借款之
    擔保，被上訴人所陳其胞弟經營公司有資金周轉需求乙節，
    僅係其向上訴人陳述借用金錢之緣由，屬實與否，被上訴人
    就其所借得之金錢日後作何用途，均與兩造間就系爭借款所
    成立之消費借貸契約無涉。被上訴人辯稱該等款項實係甲○○
    所借云云，尚無可採。
(五)再按金錢借貸契約係屬要物契約，故利息先扣之金錢借貸，
    其貸與之本金額應以利息預扣後實際交付借用人之金額為準
    ，該預扣利息部分，既未實際交付借用人，自不成立金錢借
    貸（最高法院87年度台上字第1682號判決意旨參照）。經查
    ，系爭借款有預扣利息，借款利率為月利率百分之3，上訴
    人交付被上訴人之金額為預扣利息後之金額；而附表編號1
    之52萬元，借款時間為109年12月8日，支票發票日為110年3
    月15日，預計借款日數為97日；附表編號2之65萬元，借款
    時間為110年1月18日，支票發票日為110年3月31日，預計借
    款日數為72日；附表編號3之876,000元、875,710元，借款
    時間為110年3月2日，支票發票日均為110年4月2日，預計借
    款日數為31日。則預扣之利息應以上開金額、利率、天數為
    計算，於扣除預扣利息後，始為上訴人交付之借款數額，為
    兩造所不爭執（見原審卷第94、116至117頁，本院卷第56至
    57頁）。基此，被上訴人固交付如附表「支票面額」欄所示
    金額之支票資為清償擔保，然扣除如附表「預扣利息」欄計
    算所得之利息後，上訴人實際交付予被上訴人之借款數額應
    如附表「實際交付」欄所示，合計2,772,243元。揆諸前揭
    說明，系爭借款本金合計為2,772,243元，應堪認定。
(六)又按借用人應於約定期限內，返還與借用物種類、品質、數
    量相同之物，民法第478條前段定有明文。再給付有確定期
    限者，債務人自期限屆滿時起，負遲延責任。遲延之債務，
    以支付金錢為標的者，債權人得請求依法定利率計算之遲延
    利息。民法第229條第1項、第233條第1項本文分別定有明文
    。本件上訴人起訴請求被上訴人返還借款，依被上訴人所交
    付如附表所示支票發票日及前述預計借款日數所示，原預定
    於各該發票日清償，然被上訴人逾期迄未給付，前經上訴人
    於110年9月2日寄發律師函催討遭拒，有律師函暨掛號郵件
    收件回執可稽（見原審卷第13、45至55頁），自應負遲延責
    任。則上訴人請求自起訴狀繕本送達翌日即110年11月20日
    起（見原審卷第87頁）至清償日止，按年息百分之5計算之
    法定遲延利息，應屬有據。
四、綜上所述，上訴人依民法第478條之規定，請求被上訴人給
    付2,772,243元，及自110年11月20日起至清償日止，按年息
    百分之5計算之利息部分，為有理由，應予准許；逾此部分
    之請求，為無理由，不應准許。從而原審就上開應准許部分
    ，為上訴人敗訴之判決，尚有未洽，上訴論旨指摘原判決此
    部分不當，求予廢棄改判，為有理由，爰由本院廢棄改判如
    主文第二項所示。至於上訴人之請求不應准許部分，原審為
    上訴人敗訴之判決，並駁回其假執行之聲請，其理由雖與本
    院不同，然結論並無二致，上訴意旨指摘原判決此部分不當
    ，求予廢棄改判，為無理由，應駁回此部分之上訴。又上訴
    人勝訴部分，兩造均陳明願供擔保宣告准免假執行，經核均
    無不合，爰分別酌定相當擔保金額准許之。
五、本件事證已臻明確，兩造其餘之攻擊或防禦方法及所提之證
    據，經本院斟酌後，認為均不足以影響本判決之結果，爰不
    逐一論列，附此敘明。
六、據上論結，本件上訴為一部有理由、一部無理由，依民事訴
    訟法第450條、第449條第2項、第79條、第463條、第390條
    第2項、第392條第2項，判決如主文。
中　　華　　民　　國　　111 　年　　7 　　月　　5 　　日
　　　　　　　民事第五庭　　審判長法　官　游文科
　　　　　　　　　　　　　　　　　法　官　李慧瑜
　　　　　　　　　　　　　　　　　法　官　吳崇道
正本係照原本作成。
被上訴人得上訴。
如不服本判決，須於收受判決送達後20日內向本院提出上訴書狀
，其未表明上訴理由者，應於提出上訴後20日內向本院提出上訴
理由書狀（均須按他造人數附具繕本）。因疫情而遲誤不變期間
，得向法院聲請回復原狀。
上訴時應提出委任律師為訴訟代理人之委任狀。具有民事訴訟法
第466條之1第1項但書或第2項之情形為訴訟代理人者，另應附具
律師及格證書及釋明委任人與受任人有該條項所定關係之釋明文
書影本。如委任律師提起上訴者，應一併繳納上訴審裁判費。

　　　　　　　　　　　　　　　　　書記官　洪郁淇
　　　　　　　　　　　　　　　　　
中　　華　　民　　國　　111 　年　　7 　　月　　5 　　日

附  表：
編號 借款時間(T) 借款金額(L) 支票號碼(N) 發票日(D) 支票面額($) 預扣利息(I) 實際交付(C) 1 109年12月8日 52萬元 TP0000000 110年3月15日 52萬元 49,749元 470,251元 2 110年1月18日 65萬元 TP0000000 110年3月31日 65萬元 46,159元 603,841元 3 110年3月2日 1,751,710元 TP0000000 TP0000000 110年4月2日 110年4月2日 876,000元 875,710元 26,784元 26,775元 849,216元 848,935元 合計  2,921,710元   2,921,710元  2,772,243元 備註 1.金額：新臺幣。 2.預扣利息之利率為月息百分之3即年息百分之36（計算式：3％×12＝36％）。 3.I計算式為：L×36％×（D-T）/365＝I（元以下四捨五入） 3.C計算式為：L-I＝C